臺灣新竹地方法院民事簡易判決
111年度竹北簡字第170號
原      告  梁賢昌    住桃園市○○區○○路000號5樓之10  被  
    告  劉一文    住新竹縣○○鎮○○里0鄰○○○00號
訴訟代理人  劉呂豆妹
            劉世敏  
            林孟茹  
被      告  戴月華  
            徐戴月榮
            徐清賢  
兼上列三人  
訴訟代理人  梁朱月美
上列當事人間請求分割共有物事件，本院於民國111年9月30日言
詞辯論終結，判決如下：
    主      文
兩造共有新竹縣新埔鎮北打鐵坑段大北坑小段○○○、○○○之一、○○
○之二、○○○之三、○○○地號土地予以合併分割。分割方法為如附
圖編號A1、A2、A3、A4所示部分、面積二○五二平方公尺分歸劉
一文所有；如附圖編號B1、B2、B3所示部分、面積二○五二平方
公尺分歸梁賢昌、戴月華、徐戴月榮、徐清賢、梁朱月美按應有
部分各五分之一維持共有。
訴訟費用由兩造按附表所示分割前應有部分比例分擔。
　　事實及理由
壹、程序方面
    按訴訟繫屬中為訴訟標的之法律關係，雖移轉於第三人，於
    訴訟無影響。但第三人如經兩造同意，得聲請代當事人承當
    訴訟。前項但書情形，僅他造不同意者，移轉之當事人或第
    三人得聲請法院以裁定許第三人承當訴訟。民事訴訟法第25
    4條第1項、第2項定有明文。茍未依法承當訴訟，法院即應
    按原共有之情形為裁判，無從以上開移轉登記後土地之共有
    狀態為據，依民法第824條第5項之規定為合併分割（最高法
    院104年度台上字第1292號判決同此見解）。查被告劉一文
    於本件訴訟審理期間之民國111年3月7日將其所有新竹縣○○
    鎮○○○○段○○○○段○○○○00000○00000○00000○000地號土地所有
    權（權利範圍2分之1）移轉登記予其訴訟代理人劉世敏，有
    該等土地於110年11月10日、111年9月29日之登記謄本在卷
    可參（見本院卷第51至58、197至204頁），而劉世敏於本件
    言詞辯論終結前並未聲明承當訴訟，依前開規定及說明，本
    院仍應以起訴時之土地權利歸屬狀態為裁判，合先敘明。
貳、實體方面　　
一、原告主張：兩造共有000、000-1、000-2、000-3、000地號
    土地（應有部分如附表所示，使用地類別均為農牧用地，下
    合稱系爭5筆土地），總面積共4104平方公尺（計算式：306
    +1120+922+495+1261），並無依法不得分割或訂有不分割協
    議，前經協議分割未果，訴請裁判合併分割。000地號土地
    為臨路面積最大且地是最平坦；000地號土地為水泥農路，0
    00-1、000-2、000-3地號土地皆為樹木雜林，地勢不平坦且
    有高低落差，分割線應在系爭5筆土地中間區分兩側面積均
    等、利用價值相似，且均臨路。被告劉一文的建物及000-3
    地號土地（非本件分割標的物）相鄰000、000-3地號土地，
    故依附圖編號A1至A4所示部分分割被告劉一文單獨取得所有
    ；附圖編號B1至B3所示部分分歸原告、被告戴月華、徐戴月
    榮、徐清賢、梁朱月美取得維持共有之分割方案最符合全體
    共有人利益。為此，爰依民法第823條第1項本文規定，訴請
    裁判合併分割系爭5筆土地。並聲明：如主文第1項所示。
二、被告則均同意原告主張之分割方案。
三、本院之判斷：
  ㈠原告請求裁判分割系爭5筆土地，有無理由？
  1.按各共有人，除法令另有規定外，得隨時請求分割共有物。
    但因物之使用目的不能分割或契約訂有不分割之期限者，不
    在此限。民法第823條第1項定有明文。次按因購置毗鄰耕地
    而與其耕地合併者，得為分割合併；同一所有權人之二宗以
    上毗鄰耕地，土地宗數未增加者，得為分割合併。農業發展
    條例第16條第1項第1款定有明文。
　2.原告主張兩造共有系爭5筆土地（應有部分如附表所示），
    依法並非不能合併分割，且兩造間並未訂有不分割協議，僅
    就分割方法未能達成協議，故訴請裁判合併分割等情，有分
    割方案繪製圖、系爭5筆土地登記謄本在卷可參（見本院卷
    第23、49至58頁），參以原告主張之分割方案及本院會同兩
    造、新竹縣竹北地政事務所派員於111年6月27日至現場勘測
    後，出具土地複丈成果圖所示（即附圖，見本院卷第137頁
    ），系爭5筆土地毗鄰，合併分割後之土地宗數2筆，經檢視
    前開規定，於法尚無不合，足見原告主張系爭5筆土地應裁
    判合併分割，洵屬有據。
　3.新竹縣竹北地政事務所111年9月28日北地所測字第11123004
    76號函稱000地號土地與000-1、000-2、000-3、000地號土
    地現因所有權人不同而依法不能合併分割等語（見本院卷第
    205頁），應係未及審酌民事訴訟法第254條第1項規定，業
    如本判決程序方面欄位說明，特此敘明。
  ㈡系爭5筆土地最適當之分割方式應為何？
  1.按共有物之分割，依共有人協議之方法行之；分割之方法不
    能協議決定，或於協議決定後因消滅時效完成經共有人拒絕
    履行者，法院得因任何共有人之請求，命以原物分配於各共
    有人。但各共有人均受原物之分配顯有困難者，得將原物分
    配於部分共有人；以原物分配於各共有人以原物為分配時，
    因共有人之利益或其他必要情形，得就共有物之一部分仍維
    持共有。民法第824條第1項、第2項第1款、第4項分別定有
    明文。
  2.原告主張000地號土地面臨道路，000-1、000-2、000-3地號
    土地則為樹木雜林，地勢較低，與前開道路有高低落差。被
    告劉一文則在000地號土地上種菜，仰賴使用水井等節，業
    據本院於111年6月27日至現場勘驗屬實，有勘驗筆錄1紙、
    現場照片6張附卷可參（見本院卷第119至121、123至127頁
    ），並經竹北地政事務所依原告主張之分割方案勘測後出具
    附圖，其中水井坐落位置在附圖編號A2部分（見本院卷第13
    7頁）。是依系爭5筆土地之地理條件、目前使用現況所生經
    濟效益及被告均同意原告主張之分割方案之意願，認主文第
    1 項所示分割方法，最適宜可採。
四、綜上所述，原告依民法第823條第1項本文規定請求裁判合併
    分割系爭5筆土地，為有理由，本院審酌上情，認系爭5筆土
    地應以主文第1 項所示為最適宜之分割方式。
五、按因共有物分割、經界或其他性質上類似之事件涉訟，由敗
    訴當事人負擔訴訟費用顯失公平者，法院得酌量情形，命勝
    訴之當事人負擔其一部。民事訴訟法第80條之1 定有明文。
    查分割共有物之訴，核其性質，兩造本可互換地位，原告起
    訴雖於法有據，然被告之應訴乃法律規定所不得不然，且本
    件分割結果，共有人均蒙其利，若由敗訴之被告負擔，顯失
    公允。是斟酌兩造因分割系爭共有物所受之利益，認本件兩
    造依附表所示原應有部分比例負擔訴訟費用，核屬允當，爰
    諭知如主文第2項所示。
六、本件事證已臻明確，兩造其餘攻擊防禦方法及所提證據，經
    本院斟酌後，認均不足以影響本判決之結果，自無逐一詳予
    論駁之必要。
七、訴訟費用負擔之依據：民事訴訟法第80條之1。
中　　華　　民　　國　　111 　年　　10　　月　　14　　日
                  竹北簡易庭  法  官  王凱平  
以上正本係照原本作成。
如對本判決上訴，須於判決送達後20日內向本院提出上訴狀。如
委任律師提起上訴者，應一併繳納上訴審裁判費。
中　　華　　民　　國　　111 　年　　10　　月　　17　　日
                              書記官  王恬如
附圖（見本院卷第137頁）　　

附 表（系爭5筆土地起訴時所有權狀態）   編號 共有人姓名 分割前應有部分 1 被告劉一文 2分之1 2 原告 10分之1 3 被告戴月華 10分之1 4 被告徐戴月榮 10分之1 5 被告徐清賢 10分之1 6 被告梁朱月美 10分之1